臺灣臺北地方法院民事判決
109年度簡上字第494號
上  訴  人  謙商旅股份有限公司

法定代理人  賈志杰  


訴訟代理人  呂畊霈律師
            簡榮宗律師
上  一  人            
複 代理 人  詹義豪律師            
被 上訴 人  世豐國際開發股份有限公司


法定代理人  謝秉錡  
訴訟代理人  王中騤律師
上列當事人間請求調整租金事件，上訴人對於民國109年10月6日
本院臺北簡易庭109年度北簡字第12561號第一審判決提起上訴，
本院於民國110年10月20日言詞辯論終結，判決如下：
    主      文
一、原判決關於駁回後開第二項之訴部分，及訴訟費用之裁判均
    廢棄。
二、兩造間於民國一百零七年十二月七日簽訂之七信大樓租賃契
    約約定自民國一百零八年一月一日至一百一十年五月三十一
    日止每月租金新臺幣柒拾貳萬肆仟伍佰元，其中自民國一百
    零九年六月一日起至一百一十年一月三十一日止，每月租金
    減為新臺幣陸拾伍萬貳仟零伍拾元。
三、上訴人其餘上訴駁回。
四、第一審、第二審訴訟費用，由上訴人負擔五分之四，餘由被
    上訴人負擔。　　
    事實及理由
一、上訴人起訴主張：緣謙商旅谷墨股份有限公司與被上訴人於
    民國107年12月7日簽訂七信大樓租賃契約（下稱系爭租約）
    ，向被上訴人承租門牌號碼為臺北市○○區○○○路0段000號4樓
    及147號5樓、6樓、6樓之1、6樓之2建物暨所坐落基地，經
    營「谷墨商旅」旅館（下稱谷默商旅）等相關商業營業使用
    ，約定租賃期間自108年1月1日起至120年12月31日止，每月
    租金（未稅）自108年1月1日至110年5月31日止為新臺幣（
    下同）724,500元，自110年6月1日至113年11月30日止為782
    ,460元，自113年12月1日至116年11月30日止為821,583元，
    自116年12月1日至120年12月31日止為879,094元。嗣上訴人
    合併謙商旅谷墨股份有限公司，概括承受謙商旅谷墨股份有
    限公司一切權利義務，成為系爭租約當事人。谷墨商旅原係
    以各國旅客為主要客源，其中中國（不含港、澳）僅占總客
    源8%，由於新冠肺炎COVID-19疫情，自108年底開始蔓延，
    自109年2月起日趨嚴峻，而我國交通部先於109年2月7日禁
    止曾入境中國大陸、港、澳之外籍人士入境，再於同年3月1
    8日限制全球非我國籍人士入境，導致谷墨商旅109年2月銷
    售額較同年1月衰退58%，109年3月開始之銷售額與108年同
    期相較衰退達57%至67%，109年營收虧損達12,647,722元。
    上訴人於租約簽訂時，僅得就當時商業環境為合理考量，對
    於全世界突發且從未見之重大新冠肺炎及其影響，並無預期
    或考量之可能，足認新冠肺炎疫情屬民法第227條之2第1項
    所定契約成立時不可預料之短期劇變，法院得基於情事變更
    原則，合理分配兩造間之風險及不可預見之損失。爰依民法
    第227條之2第1項規定，請求系爭租約自108年1月1日至110
    年5月31日止，每月租金724,500元，自109年2月1日起至110
    年1月31日止，每月租金減為362,250元。
二、被上訴人答辯略以：
　㈠系爭租約簽訂之時即107年間，正值國内經濟成長率持續下滑
    階段，且因兩岸政治因素，旅遊業主要客源之中國遊客人數
    大幅衰落至今，其他國家旅客人數則無明顯變動，故上訴人
    於訂約當時客觀上可評估並預見之大環境經濟成長率及遊客
    人數，與現在並無明顯差異或變動，新冠肺炎疫情對上訴人
    營業額應影響不大。再谷墨商旅營業空間除系爭不動產外，
    原有上訴人向訴外人友傳科技工業股份有限公司承租之同棟
    2樓、3樓及地下1、2層，然上訴人於109年6月15日張貼公告
    停止使用2、3樓及B1空間，谷默商旅整體營業額當然會降低
    。且谷墨商旅所屬小鹿文娛集團於108年9月19日投資成立訴
    外人小鹿基泰股份有限公司，於上訴人主張疫情嚴重之109
    年3月後更加倍增資，並於109年10月27日預告「路徒PLUS行
    旅基泰Worktel」即將開幕，可見谷墨商旅營收係受小鹿文
    娛集團經營策略影響，而非新冠肺炎所致。況政府於疫情發
    生後，陸續以安心旅遊方案、台北市政府「台北加碼GO」等
    促進觀光，日本連鎖賣場唐吉訶德於台北市西門町開幕，及
    民眾於疫情趨緩時反出遊意願大增「報復性出遊」等情，對
    我國籍旅客佔比超過一半之谷墨商旅營業額應有極大挹注。
    此外，上訴人於疫情發生後，已接受政府旅館業紓困3.0方
    案、台北市政府紓困方案等補助，疫情指揮中心亦確定可取
    得疫苗，可見疫情雖短期内難以根除，然政府已持續採取各
    種措施因應，況上訴人如何利用承租之不動產，或為其他經
    營模式轉型（如防疫旅館、不動產短期租賃、轉租包租業等
    ），係其商業模式考量，不得強制將其經營不善之不利益轉
    嫁予被上訴人。
　㈡被上訴人主要營業收入即為租金收入，每月平均須負擔貸款
    利息、房屋稅、地價稅、營業費用等約422,087元，如將上
    訴人每月租金減半至362,250元，將導致被上訴人年度虧損
    高達718,042元（計算式：〈422,087－362,250〉×12＝718,042
    ），且被上訴人每月原應償還52萬餘元之銀行貸款，嗣雖經
    銀行同意先一次攤還本利100萬元以降低利息，於109年6月2
    7日起至110年6月27日止按月付息，然其後至121年6月27日
    止，即應按月攤還本息計1,690,540元，別無其他寬限，被
    上訴人又無任何政府紓困方案，如將每月租金減半，將大幅
    減少被上訴人營業收入，導致被上訴人無力負擔貸款、房地
    遭拍賣執行，嚴重影響被上訴人正常營運。
三、原審為上訴人敗訴之判決，上訴人不服，提起本件上訴，並
    聲明：㈠原判決廢棄；㈡系爭租約約定自108年1月1日至110年
    5月31日止，每月租金724,500元，其中自109年2月1日起至1
    10年1月31日止，每月租金減為362,250元。被上訴人答辯聲
    明為：上訴駁回。
四、經查，兩造於107年12月7日簽訂系爭租約，上訴人向被上訴
    人承租門牌號碼為臺北市○○區○○○路0段000號4樓及147號5樓
    、6樓、6樓之1、6樓之2建物暨所坐落基地，作為旅館等相
    關營業使用，租賃期間自108年1月1日起至120年12月31日止
    ，每月租金（未稅）自108年1月1日至110年5月31日止為724
    ,500元，自110年6月1日至113年11月30日止為782,460元，
    自113年12月1日至116年11月30日止為821,583元，自116年1
    2月1日至120年12月31日止為879,094元等情，有系爭租約在
    卷可稽（見原審卷第24-31頁），且為兩造所不爭執，堪信
    為真。　
五、本件之爭點為：系爭契約成立後，是否發生情事變更而顯失
    公平之情事？茲論述如下：　　
　㈠按契約成立後，情事變更，非當時所得預料，而依其原有效
    果顯失公平者，當事人得聲請法院增、減其給付或變更其他
    原有之效果，民法第227條之2第1項定有明文。民法第227條
    之2，與修正前民事訴訟法第397條第1項規定，同屬情事變
    更原則之一般性準據條文，所謂因情事變更，法院應為增減
    給付或變更其他原有效果之判決者，以法律行為成立後，因
    不可歸責於當事人之事由致情事變更，非當時所得預料，而
    依原有效果顯失公平為要件（臺灣高等法院91年度重上字第
    367號民事判決參照）。又於契約成立後，其成立當時環境
    或基礎有所遽變，非當時所得預料，依一般觀念，認為如依
    其原有效果顯然有失公平者，即有該規定適用。又因情事變
    更為增減給付判決，非全以物價變動為根據，並應依客觀公
    平標準，審酌一方因情事變更所受之損失，他方因情事變更
    所得利益，及其他實際情形，以定其增減給付之適當數額（
    臺灣高等法院98年度上字第423號民事判決參照）。
　㈡經查：
　　⒈我國於109年1月20日成立「嚴重特殊傳染性肺炎中央流行
      疫情指揮中心」，嗣宣布自109年2月7日起外籍人士在14
      日內曾經入境或居住於中國大陸、香港或澳門，暫緩入境
      我國，並自109年3月19日起非我國籍人士限制入境，有指
      揮中心公告在卷可憑（見原審卷第33-35頁）。又109年1
      月至12月較108年同期來臺人次由11,864,105人減為1,377
      ,861人，減幅達88.39%，亦有交通部觀光局統計109年來
      臺旅客居住地分析資料可憑（見本院卷第319頁），又上
      訴人之客層中我國籍占約51.8%，其餘為世界其他國人旅
      客，有谷默商旅房客國籍分析報表1紙可憑（見本院卷第3
      21-322頁），則因新冠肺炎之流行，致我國管制邊境，進
      而影響上訴人旅客入住一情，可堪認定。
　　⒉上訴人於108年間每2個月之銷售額為7,462,093元、10,314
      ,712元、10,420,465元、10,575,936元、9,976,022元、1
      3,788,761元，平均約為1,042萬元，有上訴人108年間之
      營業人銷售額與稅額申報書6紙在卷可查（見本院卷第139
      -149頁）。而上訴人於109年間每2個月之銷售額為8,447,
      849元、4,473,507元、3,651,619元、4,242,153元、4,04
      5,074元、4,607,390元，平均約491萬元，有上訴人108年
      間之營業人銷售額與稅額申報書7紙在卷可查（見本院卷
      第151-165頁），足見上訴人於109年間之銷售額大幅減低
      。被上訴人抗辯谷默商旅因上訴人於109年6月15日擅自終
      止與友傳科技工業股份有限公司之租賃契約，並自同日張
      貼公告停止使用谷默商旅2樓、3樓及地下1層，則因其營
      業空間減半，營業額當然會降低云云，惟上訴人另行終止
      其與友傳科技工業股份有限公司之租賃契約，即係預見其
      營業額無從支撐原本之營業空間，被上訴人上開抗辯將結
      果倒置為原因，尚難採取。
　　⒊全球因新冠肺炎之流行，自109年間起已嚴重影響航空業、
      觀光旅遊業及旅館住宿、餐飲等行業，此為法院已知之事
      實，且109年來臺旅客人次衰退88.39%，有交通部觀光局
      統計109年來臺旅客居住地分析資料可憑（見本院卷第319
      頁），足佐上情，堪認系爭契約訂約後因不可歸責於當事
      人之事由致情事變更，非當時所得預料，而依原有訂約之
      108年1月1日至110年5月31日期間每月租金724,500元，相
      較於被上訴人陳稱系爭租賃物為被上訴人貸款購入，108
      年每月平均負擔之貸款金額約為52萬元一情，有合作金庫
      銀行北中和分行之世豐國際開發股份有限公司貸款申請簡
      便答覆單、本金及利息攤還表、合作金庫銀行放款帳務資
      料查詢單在卷可佐（見原審卷第255-257頁、本院卷第285
      -291頁），足見因新冠肺炎肆虐，系爭契約原訂108年1月
      1日至110年5月31日期間之每月租金724,500元，顯然有失
      公平。
　　⒋本院審酌上訴人於108年、109年之營業額相較，約衰退53%
      （依每2個月銷售額1,042萬元與491萬元之比例），然新
      冠肺炎疫情雖造成上訴人營業極大之困難，尚難謂該情事
      之變更風險均應轉嫁由出租人之被上訴人承擔，又被上訴
      人未因該情事而多得利益，爰依新冠肺炎造成整體經濟影
      響、對於特定行業之不利益、被上訴人亦需承擔其自身經
      營風險等各種因素，定108年1月1日至110年5月31日期間
      之每月租金724,500元減少一成即每月652,050元為適當。
　　⒌末按，上訴人在尚未聲請法院調整系爭租約租金以前，兩
      造原約定之租金數額，並不因新冠肺炎造成之情事變更，
      而當然失其拘束雙方當事人之效力。如上訴人對於起訴前
      之租金，尚未按原約定金額付清者，法院為准許增加之判
      決，得自上訴人為調整之意思表示時起算，起訴前未為此
      項意思表示者，即不得溯及請求調整；倘上訴人就起訴前
      之租金，已按原約定金額給付而發生清償之效力者，則法
      院准許增加之判決，僅得就尚未給付或尚未發生之租金為
      調整（臺灣高等法院91年度重上字第367號民事判決參照
      ）。本件兩造就系爭租約之租金係約定由上訴人一次開立
      12張於每月1日到期之支票繳納，有系爭租約第3條可查（
      見原審卷第24頁），而上訴人於本件起訴之109年7月7日
      前，即於109年5月8日發函予被上訴人表示為調整租金之
      意思，有上訴人109年5月7日謙字第109050702號函、中華
      郵政掛號郵件收件回執可憑（見原審卷第65-67頁），是
      本件調整租金之判決，應自上訴人為調整之意思表示時起
      算，即就109年6月起之租金為調整，而不溯及於109年2月
      至5月之租金。
　　㈢按公司法所稱關係企業，指獨立存在而相互間具有控制與
      從屬關係之公司，或相互投資之公司（公司法第369條之1
      ），公司持有他公司有表決權之股份或出資額，超過他公
      司已發行有表決權之股份總數或資本總額半數者為控制公
      司，該他公司為從屬公司。又公司直接或間接控制他公司
      之人事、財務或業務經營者亦為控制公司，該他公司為從
      屬公司，而公司與他公司之執行業務股東或董事有半數以
      上相同者，或公司與他公司之已發行有表決權之股份總數
      或資本總額有半數以上為相同之股東持有或出資者，推定
      為有控制與從屬關係，公司法第369條之2、第369條之3分
      別有明定。然控制與從屬關係之公司非謂資金互相流通，
      小鹿文娛股份有限公司與上訴人雖均由聚奕投資有限公司
      投資設立，且法定代理人均為賈志杰，亦不能逕以小鹿文
      娛股份有限公司有新投資旅館業之標的，即謂上訴人營收
      係受集團經營策略影響，而未受新冠肺炎疫情影響。被上
      訴人其餘抗辯，尚不影響本件之認定情事變更已影響公平
      之情，毋庸再予論述，附此敘明。
六、綜上，上訴人請求依民法第227條之2第1項規定，減少系爭
    契約約定108年1月1日至110年5月31日期間之每月租金724,5
    00元自109年6月1日起至110年1月31日止減為652,050元，為
    有理由，逾此範圍之請求為無理由。原審駁回上訴人前開範
    圍之請求，即有違誤，應由本院廢棄原判決駁回上開部分，
    並准許該部分之請求，至上訴人請求逾上開範圍之部分，為
    無理由，原判決駁回該部分之請求，並無違誤，上訴人此部
    分之上訴，即無可採，應予駁回。
七、據上論結，本件上訴為一部有理由，一部無理由。依民事訴
    訟法436條之1第3項、第449條第1項、第450條、第79條，判
    決如主文。
中　　華　　民　　國　　110 　年　　11　　月　　17　　日
                  民事第七庭    審判長法　官　姜悌文
                                      法　官　溫祖明
                                      法　官　林欣苑 
　　　　　　　　　　　　　　　　　
以上正本係照原本作成。
如不服本判決，僅得於收受本判決正本送達後20日內，以適用法
規顯有錯誤為理由時，向本院提出上訴狀（須按他造當事人之人
數附繕本），經本院許可後方得上訴至最高法院。上訴時應提出
委任律師或具有律師資格之人之委任狀；委任有律師資格者，另
應附具律師資格證書及釋明委任人與受任人有民事訴訟法第466
條之1第1項但書或第2項所定關係之釋明文書影本。若委任律師
提起上訴者，應一併繳納上訴審裁判費，否則本院得不命補正逕
行駁回上訴。
中　　華　　民　　國　　110 　年　　11　　月　　17　　日
                                      書記官  范煥堂